---
title: "Rencana Pembelajaran Semester (RPS)"
subtitle: "Teori Peluang – S1 Pendidikan Matematika"
author: "Indira Puteri Kinasih, M.Si."
format:
  html:
    toc: true
  pdf:
    toc: false
    prefer-html: true
  docx:
    toc: false
execute:
  echo: false
  warning: false
  header-includes:
  - \usepackage{pdflscape}
  - \usepackage{longtable}
---

```{r setup}
library(tidyverse)
library(knitr)
library(kableExtra)
```

# Informasi Mata Kuliah

| Item          | Keterangan                    |
|---------------|-------------------------------|
| Mata Kuliah   | Teori Peluang                 |
| SKS           | 3                             |
| Program Studi | S1 Pendidikan Matematika      |
| Semester      | II                            |
| Pendekatan    | Outcome-Based Education (OBE) |

# Capaian Pembelajaran Mata Kuliah (CPMK)

```{r}
cpmk <- tribble(
  ~Kode, ~Deskripsi,
  "CPMK-1", "Menjelaskan dan menganalisis konsep dasar peluang serta hukum-hukumnya dalam penyelesaian masalah sederhana",
  "CPMK-2", "Menentukan variabel acak dan distribusi peluang yang sesuai untuk analisis data",
  "CPMK-3", "Menerapkan distribusi peluang untuk memodelkan fenomena acak dalam konteks nyata",
  "CPMK-4", "Menggunakan konsep peluang dalam model statistik sederhana untuk analisis data penelitian pendidikan"
)

kable(cpmk) %>% kable_styling(full_width = FALSE)
```

# Sub-CPMK

```{r}
subcpmk <- tribble(
  ~Kode, ~SubCPMK,
  "S1", "Menjelaskan dan menentukan ruang sampel serta kejadian dari suatu percobaan acak",
  "S2", "Menentukan variabel acak dan fungsi distribusinya",
  "S3", "Menganalisis ekspektasi, variansi, dan distribusi peluang",
  "S4", "Menggunakan model probabilistik sederhana untuk analisis data penelitian pendidikan"
)

kable(subcpmk) %>% kable_styling(full_width = FALSE)
```

# Pokok Bahasan

```{r}
materi <- tribble(
  ~Bagian, ~Pokok_Bahasan,
  "A", "Konsep Dasar Peluang (ruang sampel, hukum peluang, Bayes)",
  "B", "Variabel Acak & Sifat-Sifatnya (PMF, PDF, CDF, momen)",
  "C", "Distribusi Peluang Penting (diskret, kontinu, distribusi khusus)",
  "D", "Pemodelan Probabilistik (simulasi & analisis data pendidikan)"
)

kable(materi)
```

# Rencana Pembelajaran Mingguan

```{r}

rps <- tribble(
  ~Minggu, ~SubCPMK, ~Materi, ~Indikator, ~Asesmen, ~Metode, ~Bobot,
  1, "S1", "Konsep peluang", "Menjelaskan konsep peluang", "Observasi", "Diskusi", 2,
  2, "S1", "Ruang sampel & kejadian", "Menentukan ruang sampel", "Kuis", "Latihan", 3,
  3, "S1", "Hukum peluang & kombinatorik", "Menyelesaikan soal", "Kuis", "PBL", 3,
  4, "S1", "Peluang bersyarat & Bayes", "Menghitung P(A|B)", "Tugas", "Diskusi", 4,
  5, "S2", "Konsep variabel acak", "Mengidentifikasi RV", "Kuis", "Diskusi", 3,
  6, "S2", "PMF & PDF", "Menentukan distribusi", "Tugas", "Latihan", 4,
  7, "S2", "CDF", "Menghitung peluang kumulatif", "Kuis", "Latihan", 3,
  8, "-", "UTS", "Evaluasi", "UTS", "Tes", 15,
  9, "S3", "Ekspektasi & variansi", "Menafsirkan nilai harapan", "Tugas", "Diskusi", 4,
  10, "S3", "Distribusi diskret", "Memilih distribusi", "Kuis", "PBL", 3,
  11, "S3", "Distribusi kontinu", "Menghitung interval", "Tugas", "Latihan", 4,
  12, "S3", "Distribusi khusus", "Interpretasi uji", "Kuis", "Diskusi", 3,
  13, "S4", "Simulasi & aproksimasi", "Simulasi Monte Carlo", "Tugas", "Praktik", 5,
  14, "S4", "Model probabilistik pendidikan", "Analisis data pendidikan", "Proyek", "Project-based", 10,
  15, "Review", "Integrasi konsep", "Menyimpulkan model", "Partisipasi", "Diskusi", 2,
  16, "-", "UAS", "Evaluasi akhir", "UAS", "Tes", 30
)

if (knitr::is_html_output()) {
  kable(rps) %>%
    kable_styling(font_size = 11) %>%
    scroll_box(width = "100%", height = "600px")
} else {
  kable(rps, booktabs = TRUE) %>%
    kable_styling(font_size = 9)
}

```

# Penilaian

```{r}
penilaian <- tribble(
  ~Komponen, ~Bobot,
  "Kuis", "20%",
  "Tugas", "20%",
  "Proyek Mini", "15%",
  "UTS", "15%",
  "UAS", "30%"
)

kable(penilaian)
```

# Pernyataan OBE

RPS ini disusun berdasarkan prinsip **constructive alignment**, di mana CPMK diturunkan ke Sub-CPMK, direncanakan dalam pembelajaran mingguan, dan dievaluasi melalui asesmen yang selaras untuk memastikan ketercapaian capaian pembelajaran.
